臺灣高雄地方法院刑事判決　　　　　　　93年度訴字第3257號
公　訴　人　臺灣高雄地方法院檢察署檢察官
被　　　告　戊○○
指定辯護人　本院公設辯護人庚○○
上列被告因強盜案件，經檢察官提起公訴（九十三年度偵字第二
三九五四號）暨移請本院併案審理（台灣台南地方法院檢察署九
十四年度偵字第一四九八號、第一五０三號），本院判決如下：
    主  文
戊○○共同連續意圖為自己不法之所有，攜帶兇器，以脅迫至使
不能抗拒，而取他人之物，處有期徒刑玖年陸月。
    事  實
一、戊○○因環境適應障礙、智能偏低與安非他命誘發之精神病
    ，曾至國軍高雄總醫院附設民眾診療服務處就診；另因罹患
    精神分裂症而領有全民健康保險證明卡（於本案行為時則未
    達到精神耗弱之程度）。其與丁○○（現役軍人、另由國防
    部南部地方軍事法院以九十四年度和判字第一四八號判決確
    定在案）共同基於意圖為自己不法所有之概括犯意，由丁○○騎乘機車搭載戊○○，沿途尋找深夜僅由一名店員看顧之
    便利超商作為目標，俟擇定作案對象後，均以由一人先行進
    入超商偽裝購物，另一人則手持客觀上具有危險性，足以對
    人之生命、身體、安全構成威脅，具有危險性、長度約二十
    至三十公分之水果刀一把，隨後進入超商內，將刀高舉置於
    店員之頸部或胸部前加以看管，致使其不能抗拒，另一人則
    動手強取櫃臺及收銀機內財物之方式，連續於附表編號(一)至
    (三)之時、地，分別搶得如附表所示之財物，並將上開所搶財
    物朋分花用殆盡。嗣經台南縣警察局永康分局員警調閱上開
    超商監視錄影帶而循線查獲，始知悉上情。
二、緣戊○○前於九十三年十一月二十三日二十一時許與鍾家豪
    、王朝玄等人於高雄縣路竹鄉「同心釣蝦場」內飲酒，詎戊○○復承前開意圖為自己不法所有之概括犯意，委由不知情
    之王朝玄騎乘向案外人鍾家豪所借得之車牌號碼ＴＫ二—二
    六二號輕型機車，搭載其前往高雄縣阿蓮鄉○○路一八六號
    「台灣巨蛋超商」。於同日二十一時三十分許，戊○○手持
    客觀上具有危險性，足以對人之生命、身體、安全構成威脅
    ，具有危險性、類似西瓜刀之不詳刀器一把，獨自進入該超
    商後，旋即跳入櫃臺內，逕以上開刀器架住甲○○距離右頸
    約十公分、右肩約五公分處，致甲○○心生恐懼而未敢抵抗
    ，搶得如附表編號(四)之財物。戊○○於得手後偕同王朝玄騎
    車返回釣蝦場途中，因遇見員警頓時心慌、遂將上開刀器與
    所搶財物隨手丟棄於路旁。嗣經高雄縣政府警察局湖內分局
    員警調閱上開超商監視錄影帶，循線於同年月二十七日十八
    時五十分許，在戊○○位於高雄縣湖內鄉○○村○○路○段
    三九四巷三號住處加以查獲，而得悉上情。
三、案經高雄縣政府警察局湖內分局報請台灣高雄地方法院檢察
    署檢察官偵查起訴，及台南縣警察局永康分局報請臺灣台南
    地方法院檢察署檢察官偵查後移送併案審理。
    理  由
壹、關於本件證據能力之意見：
  一、按被告以外之人於審判外之言詞或書面陳述，除法律有規
      定者外，不得作為證據，刑事訴訟法第一百五十九條第一
      項固有明文。然依同法第一百五十九條之五規定：「被告
      以外之人於審判外之陳述，雖不符前四條之規定，而經當
      事人於審判程序同意作為證據，法院審酌該言詞陳述或書
      面陳述作成時之情況，認為適當者，亦得為證據。當事人
      、代理人或辯護人於法院調查證據時，知有第一百五十九
      條第一項不得為證據之情形，而未於言詞辯論終結前聲明
      異議者，視為有前項之同意。」，其立法旨趣無非係慮及
      傳聞證據未經當事人之反對詰問予以核實，原則上先予排
      除，惟若當事人已放棄詰問或未聲明異議，基於證據資料
      愈豐富，愈有助於真實發見之理念，且強化言詞辯論主義
      ，法院仍可承認該傳聞證據之證據能力，合先敘明。
  二、證人乙○○、丙○○、己○○及甲○○等人在本件案發後
      ，旋於九十三年十一月二十三日、九十四年一月十二日、
      十四日經警通知前往製作筆錄；於詢問過程中，員警亦未
      有何強暴、脅迫或以其他不正方法等情事，是以渠等之警
      詢筆錄依法雖屬傳聞證據，原不具證據能力，然此等陳述
      既未經檢察官、被告暨其辯護人就證據能力表示異議，於
      審判程序中亦經本院提示並告以要旨，且各由檢察官及被
      告等表示意見（本院九十四年四月八日審判筆錄第二頁）
      ，復審酌該等言詞陳述作成時之外部情況並無不當，自具
      有特別可信性。又衡諸本件案發現場除被告與丁○○外，
      前開證人俱為直接見聞事實之人，從而若欲判斷被告等人
      是否成立犯罪，實有引用前開證人警詢中供述之必要性。
      揆諸前揭說明，本院自得逕以卷附乙○○、丙○○、己○○及甲○○等人警詢筆錄採為認定事實之依據。
貳、實體部分：
  一、訊之被告戊○○固坦承於前揭時、地，獨自或與丁○○偕
      同前往便利超商強取財物之事實。惟辯稱：伊未對丙○○
      揮刀、亦未將刀子架在甲○○脖子上、也沒搶那麼多，但
      搶了多少不知道云云。辯護意旨則以：所謂心神喪失或精
      神耗弱人之行為，係指其行為時在心神喪失或精神耗弱狀
      態中者而言，如係間發性之精神病態者，即應以其行為是
      否出於心神喪失或精神耗弱狀態存在中，為不罰或得減之
      標準。而心神是否喪失，精神是否耗弱，乃屬醫學上之專
      門學問，應由專門研究之人，予以診察鑑定，方足斷定。
      本件被告經鑑定結果既認其於案發當時已達精神耗弱之狀
      態，自應予從輕量刑等語為被告辯護。經查：
    (一)被告連續於附表所示時、地，獨自或與丁○○共同持刀進
      入便利超商內強取財物一節，業據被告於本院審理中坦認
      不諱，核與丁○○證述之情節相符，並經被害人乙○○、
      丙○○、己○○及甲○○先後於警詢及到庭證述綦詳，復
      有現場錄影帶翻拍照片二十三張（附表編號(二)部分六張、
      編號(三)部分十五張與編號(四)部分二張）、及丁○○個人休
      （請）假紀錄卡一份在卷可稽，足徵被告此部分自白確與
      事實相符，堪予採信。被告雖迭以前詞置辯，然此業經證
      人丙○○證稱：「（被告拿刀姿勢如何？）‧拿刀那個人
      ，離我很近，一副要動手打我的樣子，而拿刀的人，就一
      直在揮刀」、「（印象中刀子距離最近、最遠的距離為何
      ？）最近的時候不超過五公分」、「（可否陳述如何拿出
      刀子？）他就從後面很快拿出來，然後刀子就在我胸、腹
      部之間，不到五公分。」，與甲○○先於警詢中證稱：「
      （你遭搶何物？）現金一萬四千元」，復於本院到庭證述
      ：「（刀子有無舉起？）有」、「（刀子有無架在你脖子
      上面？）有，就在這裡（證人以手比畫約距離右頸部十公
      分距離，離右肩大約五公分）。反正就是離很近。」、「
      （當時有無反抗？）無，因為我會害怕。」等語屬實。從
      而被告於附表編號(三)、(四)所示時、地行搶之際，確有持刀
      向丙○○揮舞，或將刀架在甲○○頸部、而搶得現金新台
      幣一萬四千元等情，至堪認定，是其前揭所辯云云，要屬
      推諉之詞，均無足採。
    (二)按強盜罪係以強暴、脅迫或他法，使人不能抗拒而取其財
      物或使其交付為構成要件，恐嚇罪係以威嚇手段，使人畏
      懼而交付所有物，其交付與否，被害人尚有意思之自由者
      ，為構成要件，故以脅迫行為使人交付所有物，有時雖近
      似恐嚇，若被害人已喪失意思自由時，即已達於強盜之程
      度；又強盜罪之強暴、脅迫，祇須抑壓被害人之抗拒或使
      被害人身體上、精神上，處於不能抗拒之狀態為已足，其
      暴力縱未與被害人身體接觸，仍不能不謂有強暴、脅迫行
      為，最高法院二十一年上字第一一一五號及二十二年上字
      第三一七號號分別著有判例可資參照。準此，刑法強盜罪
      認定被害人是否已達「至使不能抗拒」之標準，應以被告
      行為時之強弱程度，綜合當時之具體事實，依多數人之客
      觀常態情狀以決之，亦即視該手段施用於相類似情狀下，
      是否足使一般人處於不能抗拒之壓制程度而定。本件被告
      先後於附表編號(一)至(三)之時、地，與丁○○共同手持客觀
      上具有危險性，足以對人之生命、身體、安全構成威脅，
      具有危險性、長度約二十至三十公分之水果刀，選擇於深
      夜時刻，偕同進入僅有店員一人單獨看顧之便利超商，由
      其中一人持刀負責看管店員，其餘一人則動手行搶櫃臺及
      收銀機內之財物；至附表編號(四)部分雖由被告手持類似西
      瓜刀之不詳刀器而單獨犯之，惟其時僅有被害人甲○○一
      名女子單獨在場等情，業據被告與丁○○分別供承在卷，
      並有前述被害人等到庭結證屬實，依此以觀，是時個別被
      害人與被告、丁○○間之實力對抗狀態已然懸殊至極；再
      參以便利超商櫃臺出入空間狹小，賣場內亦因陳設多項貨
      品之故，行動空間要非寬闊無礙，且被告與丁○○均始終
      責由一人持刀看管店員，以防逃脫，堪認被害人等於案發
      時確已身處於無從逃逸之客觀情狀。是以衡諸常情，縱令
      被告並未以上揭刀器直接壓制被害人之身體部位，然其所
      為已足使一般人處於精神上、心理上不可抗拒之狀態，僅
      得任憑渠等任意搜取櫃臺及收銀機內之財物，故被告所涉
      加重強盜之犯行，至堪認定。
    (三)次按，刑法上之所謂精神耗弱，係指行為時之精神，對於
      外界事務之判斷力，較之普通人之平均程度顯然減退者而
      言。又犯罪行為人精神是否耗弱，固屬醫學上精神病科之
      專門學問，非有專門精神病醫學研究之人，予以診察鑑定
      ，不易判斷。但精神耗弱，仍屬於行為有責性之判斷範圍
      ，其認定應由法院依職權為之，不得視為一種單純之醫學
      或心理學上概念，進而以此概念代替法院之判斷，故雖經
      醫學專家鑑定行為人之精神狀態，提供某種概念，亦不過
      作為法院判斷之資料而已，法院非不得綜合全部調查所得
      資料以判斷行為人於行為時有無精神耗弱之情事，並非必
      須有待於精神病科之醫學鑑定，始得據為裁判之基礎（最
      高法院八十五年度台上字第六０七一號判決採同一見解）
      。本件被告辯稱其罹有安非他命誘發之精神病，曾前往國
      軍高雄總醫院附設民眾診療服務處，並提出該院診斷證明
      書一紙為憑，本院復依辯護人之聲請將被告送請財團法人
      台灣省私立高雄仁愛之家附設慈惠醫院進行精神鑑定，鑑
      定結果略謂：「張員（即被告）被告為精神分裂症患者，
      併有輕度智能不足、酒精依賴及藥物濫用，對於本案被告
      坦承犯案，表示案發當時是喝了一些酒及受到朋友的刺激
      而去犯案，評估案發當時張員被告之精神狀態：意識清醒
      ，現實感尚可，而且其作案行為並不受精神症狀如妄想、
      幻覺所影響，應無心神喪失的程度，但考量張員諸多的精
      神問題：精神分裂、智能不足及藥酒癮，其判斷力及自我
      控制力下降，再加上受朋友刺激及喝了一些酒，故其精神
      狀態應達精神耗弱」（參見報告書壹拾、綜合分析及結論
      ，本院卷第一七一頁），此有該院精神鑑定書一份在卷可
      佐。然本院審酌上開報告書既鑑認被告在犯案過程中，並
      未受到幻覺或妄想所干擾，反以被告本身精神分裂、智能
      不足及藥酒癮等精神問題，援為認定其於本案行為時已達
      精神耗弱程度，所言或有相互扞格之處，已非無疑；再審
      諸證人乙○○、丙○○、己○○、甲○○與共同被告丁○○之證述，被告除於作案前與丁○○共同商討、規劃行搶
      之方式與細節，行搶過程中亦能依據計畫與丁○○確實分
      擔行為之實施，未有任何停頓遲疑或慌張失措之神態，且
      被告於搜刮櫃臺財物之際，除渠等原本所欲行搶之現金外
      ，更能主動決定拿取遊戲卡、電話儲值卡等物品，足見被
      告實施本件加重強盜犯行之際，針對犯罪事實之認知要與
      一般常人無異。況參以同案被告丁○○證稱渠等行搶前喝
      酒是為了壯膽，意識仍屬清楚、並未喝醉等語無訛，亦堪
      採認被告並未因作案前飲酒而影響其注意或決定行為之能
      力，未能達到所謂「精神耗弱」之程度。是以上開精神鑑
      定書僅憑被告本身精神分裂、智能不足及藥酒癮等因素，
      遽予認定被告於本件犯案時已達精神耗弱云云，核與本院
      調查認定之事實不符，尚無足採，實未可依刑法第十九條
      第二項之規定減輕其刑。
    (四)綜上所述，被告前開所辯云云，俱係事後卸責之詞；又辯
      護人就本件精神鑑定結果所表示之意見，亦非有據。從而
      本件事證明確，被告犯行洵堪認定，應依法論科。
  二、按犯強盜罪而有第三百二十一條第一項各款情形之一者，
      處七年以上有期徒刑，刑法第三百三十條第一項定有明文
      。次按，本件被告用以犯罪之水果刀或不詳刀器，長度分
      別約為二十至三十公分、或外形類似西瓜刀，客觀上均具
      有危險性，足以對人之生命、身體、安全構成威脅，具有
      危險性，為兇器之一種，核其所為，係犯刑法第三百三十
      條之意圖為自己不法之所有，攜帶兇器，以脅迫至使不能
      抗拒，而取他人之物既遂罪。被告與丁○○就附表編號(一)
      至(三)部分之犯行，彼此間有犯意聯絡及行為分擔，為共同
      正犯。又被告先後多次加重強盜既遂犯行，時間緊接，反
      覆為之，所犯均係同一罪名之罪，顯係基於概括犯意為之
      ，應依連續犯規定論以一罪，並加重其刑。爰審酌被告年
      輕力壯、四肢健全，竟不思正當工作以獲取報酬，反動輒
      以脅迫方式，持刀強取他人財物，非僅嚴重危害他人人身
      安全及社會治安，更造成被害人等精神及財產上之損害甚
      鉅，且參諸渠等犯罪所得利益非鉅，並兼衡被告被告之犯
      罪手段、品性、生活狀況、智識程度、及犯罪後尚能坦承
      部分犯行、態度良好等一切情狀，量處如主文所示之刑，
      以示懲儆。此外，被告先後所持作為本件強盜犯行之水果
      刀三把與不詳刀器一把，既未扣案，且被告與丁○○確已
      供承渠等作案後均將之隨手丟棄等情不諱，復查無積極事
      證足認其尚屬存在，爰不予宣告沒收，附此敘明。
  三、另查，本件被告除起訴書所載之犯罪事實外，移送併辦部
      分之犯行即台灣台南地方法院檢察署九十四年度偵字第一
      四九八號、第一五０三號部分，雖未據公訴人起訴，然與
      前揭已起訴部分有連續犯之裁判上一罪關係，當為本件起
      訴效力所及，本院自應一併審理，附此敘明。
據上論斷，應依刑事訴訟法第二百九十九條第一項前段、刑法第
二十八條、第五十六條、第三百三十條第一項，判決如主文。
中　　華　　民　　國　　94　　年　　8 　　月　　23　　日
                  刑事第十七庭  審判長法官 李麗珠
                                      法官 林勇如
                                      法官 陳明呈
以上正本證明與原本無異。
如不服本判決，應於收受送達後10日內向本院提出上訴書狀。
中　　華　　民　　國　　94　　年　　8 　　月　　23　　日
　　　　　　　　　　　　　　　　　  書記官 林明忠
附錄本判決論罪科刑之法條
中華民國刑法第330條
犯強盜罪而有第 321 條第 1 項各款情形之一者，處 7 年以上有
期徒刑。
前項之未遂犯罰之。
附表：
┌──┬────────┬────────┬───────┬─────┬───┐
│編號│犯  罪  時  間  │犯  罪  地  點  │行 搶 財 物   │直接被害人│備 註 │
│    │                │                │              │（店員）  │      │
├──┼────────┼────────┼───────┼─────┼───┤
│    │九十三年七月二十│台南縣仁德鄉太子│現金二萬餘元、│己○○    │與張玄│
│ (一) │日凌晨四時許    │路三五二之一號「│網路遊戲卡及電│          │昌共同│
│    │                │樂而富超商」    │話儲值卡數張  │          │犯之  │
├──┼────────┼────────┼───────┼─────┼───┤
│    │九十三年八月十六│台南縣永康市大仁│現金一萬餘元  │乙○○    │同上  │
│ (二) │日凌晨五時十五分│街八九號「寶貝熊│              │          │      │
│    │許              │超商」          │              │          │      │
├──┼────────┼────────┼───────┼─────┼───┤
│    │九十三年十一月十│台南市○區○○路│現金六千九百二│丙○○    │同上  │
│ (三) │五日凌晨四時五十│七五號「全家便利│十二元、網路遊│          │      │
│    │分許            │超商」          │戲點數卡四十二│          │      │
│    │                │                │張、洋酒二瓶  │          │      │
├──┼────────┼────────┼───────┼─────┼───┤
│    │九十三年十一月二│高雄縣阿蓮鄉民族│現金一萬四千元│甲○○    │單獨犯│
│ (四) │十三日二十一時三│路一八六號「台灣│              │          │之    │
│    │十分許          │巨蛋超商」      │              │          │      │
└──┴────────┴────────┴───────┴─────┴───┘
